【裁判字號】    98,訴易,30
【裁判日期】    980728
【裁判案由】    侵權行為損害賠償
【裁判全文】
臺灣高等法院民事判決                  98年度訴易字第30號
原      告  乙○○
被      告  甲○○
訴訟代理人  陳明暉律師
            郭令立律師
上列當事人間因侵權行為損害賠償事件，原告提起附帶民事訴訟
事件，經本院刑事庭移送前來，本院於民國98年7月14 日言詞辯
論終結，判決如下：
    主      文
被告應給付原告新台幣壹拾萬元及自民國九十八年五月二十三日
起至清償日止，按週年利率百分之五計算之利息。
原告其餘之訴駁回。
訴訟費用由被告負擔三分之一，餘由原告負擔。
    事實及理由
一、原告起訴主張：被告因與訴外人張美惠前有債務糾紛，約於
    民國96年8月29日下午6點左右在臺北市○○區○○路與信義
    路口協商債務問題，2 人見面後轉往位於臺北市○○區○○
    路142 號之海水海產店核對帳務，張美惠並邀原告到場。被
    告明知張美惠、原告並未與真實姓名不詳之成年男子6、7名
    將其強押至海水海產店，並以如不簽本票，即將之載往掩埋
    場活埋等語施以恐嚇，原告或他人亦未持利剪強迫其簽立本
    票之事實，竟基於使原告、張美惠受刑事處分之犯意，於96
    年8月30 日中午12點21分左右前往臺北市政府警察局信義分
    局五分埔派出所，捏造張美惠、原告與真實姓名均不詳之成
    年男子6名限制其行動自由，及原告與該6名真實姓名均不詳
    之成年男子持利剪強迫其簽立本票3 張（下稱本案本票）等
    虛構之不實事項，向有權接受申告而開始偵查程序之警察機
    關提出，誣指張美惠、原告涉有恐嚇、妨害自由等罪嫌。嗣
    張美惠、原告經臺灣臺北地方法院檢察署檢察官於97年2月2
    7日以96年度偵字第24137號為不起訴處分，並經臺灣高等法
    院檢察署以97年度上聲議字第1037號駁回其再議確定。原告
    因此對被告提起誣告之訴，經臺灣臺北地方法院檢察署以97
    年度偵字第19637號起訴，臺灣臺北地方法院以97年訴字第1
    795號刑事判決被告誣告罪成立，處有期徒刑4月，經被告提
    起上訴後經本院刑事庭以98 年度上訴字第839號判決駁回上
    訴。原告爰依民法第184條第1 項前段、第195前段規定對被
    告請求損害賠償。起訴聲明：被告應給付原告新台幣（以下
    同）30萬元及自起訴狀繕本送達翌日起自清償日止，按年息
    百分之5計算之利息。
二、被告則以：張美惠於96年9月26日警詢時稱被告欠他150萬元
    ，被告並於96年8月5日交付3張本票，96年8月29日當日係與
    被告對帳而見面，則若被告於96 年8月5日簽發150萬元之本
    票交予張美惠收執，則兩人應已核對過金額，何須於96 年8
    月29日還在針對金額吵鬧，可知張美惠與原告所稱本票非事
    發當日簽發，並非可採。原告另於警詢時供稱當日在海產店
    ，被告與張美惠在吵鬧，隔桌有5、6人聽見他們吵吵鬧鬧的
    ，有出言罵被告，足見被告之告訴非全然無因，且當日被告
    被迫簽立本票後，因不諳法律不知如何處理，幾經周折方至
    管轄單位信義分局報案，足見被告實因遭脅迫而不得已請求
    司法機關處理，並無誣告。況原告僅高中畢業，從事保安工
    作，月薪僅2萬1千元，生活拮据，縱認被告應負賠償責任，
    原告請求之金額亦不相當而屬過高等語置辯。答辯聲明：原
    告之訴駁回。
三、原告請求被告賠償因誣告所造成之非財產上損害，被告則以
    前詞置辯，則本件爭點厥為 (見本院卷第51頁背面）：
  (一)被告是否對原告有誣告行為？
  (二)原告是否因而名譽受損？是否受有精神上痛苦？
  (三)原告請求之慰撫金是否過高？
    茲論述如下。
四、被告是否對原告有誣告行為？
  (一)被告於96年8月30日中午12點21 分左右前往臺北市政府警察
    局信義分局五分埔派出所，陳述以：被告與張美惠約於民國
    96年8月29 日在臺北市○○區○○路與信義路口協商債務問
    題，再轉往海水海產店核對帳務，張美惠並邀原告到場，張
    美惠、原告與真實姓名不詳之成年男子6、7名將其強押至海
    水海產店，並以如不簽本票，即將之載往掩埋場活埋等語施
    以恐嚇，原告及其他姓名不詳之成年男子並持利剪強迫其簽
    立本票之事實，指控張美惠、原告涉有恐嚇、妨害自由等罪
    嫌。惟被告上開指控，業經臺灣臺北地方法院檢察署檢察官
    於97年2月27日以96年度偵字第24137號為不起訴處分，並經
    臺灣高等法院檢察署以97年度上聲議字第1037號駁回其再議
    確定。
  (二)再查證人即海水海產店之負責人嚴海水於偵查中證稱：96年
    8 月29日當天沒有看到有人拿剪刀揮來揮去，其店很小，如
    果有的話，應該看得到等語（見臺灣臺北地方法院96年度偵
    字第24137號卷第89 頁背面）；另於臺灣臺北地方法院審理
    時時證稱：伊於臺北市○○區○○路142 號經營海水海產店
    ，距離松德路及信義路口步行約20 分鐘，營業時間從下午5
    點到次日凌晨3點。因時間比較久，96年8月29日當天有無營
    業已沒有什麼印象，平常除非有事情，都沒有休息，也沒有
    固定休息時間，店內尚有總經理陳忠正及2 位歐巴桑。店內
    約可擺10桌，有1桌4、5人的，也有1桌7、8人的，沒有包廂
    。96年1 月到現在都沒有人在伊店內吵架或喝酒鬧事，如果
    有人吵架就會報警。伊不認識被告、原告、張美惠等人，被
    告在今年有前往伊店內說他被誣告，要伊出庭說他去那邊被
    怎樣，沒有具體說內容，當時剛開門營業很忙，伊告稱他講
    的事情伊不知道，沒有看到，出庭沒有辦法這樣說。被告只
    要求伊出庭依所稱作證，並未向其他歐巴桑說什麼。除了該
    次以外，對被告完全無印象等語（見臺灣臺北地方法院97年
    度訴字第1795號卷第27頁至第28頁背面），及證人陳忠正亦
    證稱：伊與嚴海水是海水海產店之合夥人，96年8月29 日當
    天有上班，對被告、原告、張美惠等人均無印象，近1、2年
    來也沒有沒在店裡吵架，店內是開放空間，客人在店裡用餐
    發生事情都可以看到等語（見臺灣臺北地方法院97年度訴字
    第1795號卷第29頁至第30頁），考量海水海產店內空間並不
    寬廣，亦無包廂等隱蔽用餐地點，倘被告於該址確有遭7、8
    名男子持利剪恐嚇之情，證人嚴海水及陳忠正或其他店內員
    工應均可察覺，惟證人嚴海水及陳忠正於96年8月29日下午6
    點至10點期間卻未察覺任何異常情事，且對被告毫無印象，
    則被告指稱其張美惠及原告等7、8名真實姓名年籍均不詳之
    男子將之強押至海水海產店，並稱欲將之載往掩埋場活埋，
    及持利剪強迫其簽立本案本票等情，即難認屬實。
  (三)又倘被告辯稱海水海產店之女性員工聽聞原告告以要修理被
    告之語，卻於審理期日前至海水海產店一再要求證人嚴海水
    出庭證稱其遭人強押並持利剪恐嚇及強迫簽立本票之事，而
    非探訪所稱女性員工，即與常理有違。再者，本案本票之面
    額均為50萬元，發票日均為96年8月5日，到期日分別為96年
    8月25日、96年9月25日、96年10月25日，有本票影本3 張在
    卷可憑（見上揭偵查卷第35頁），適與證人張美惠所稱被告
    係於96年8 月初交付之語互核相符，且原告及證人張美惠亦
    無須要求被告倒填本票之到期日而減少票據提示期限之理由
    ，益證被告所辯並非事實。被告亦因上開行為涉犯誣告罪，
    經臺灣臺北地方法院以97年訴字第1795號刑事判決誣告罪成
    立，處有期徒刑4月，並經本院刑事庭以98年度上訴字第839
    號駁回上訴等情，亦有上開刑事案卷影本可稽。從而，原告
    主張被告意圖使其受刑事處分，而有誣告原告之行為，自堪
    認為真實。
五、原告是否因而名譽受損？是否受有精神上痛苦？原告請求之
    慰撫金是否過高？
  (一)按因故意或過失，不法侵害他人之權利者，負損害賠償責任
    。不法侵害他人之身體、健康、名譽、自由、信用、隱私、
    貞操，或不法侵害其他人格法益而情節重大者，被害人雖非
    財產上之損害，亦得請求賠償相當之金額。其名譽被侵害者
    ，並得請求回復名譽之適當處分。民法第184條第1項前段、
    第195條第1項分別定有明文。本件被告意圖使原告受刑事處
    分，而虛偽誣指原告有妨害自由、恐嚇等犯行，企圖豁免清
    償責任，犯後復要求證人嚴海水就其未親身見聞之事實作證
    ，其行為對於原告名譽之人格法益，客觀上自足以造成損害
    ，致原告精神上確有痛苦。雖原告業經處分不起訴，然在該
    不起訴處分確定之前，原告之名譽權既已受侵害，不得謂因
    事後之不起訴處分是非明白，而認原告無甚痛苦。至於原告
    之前是否有犯罪前科，亦與本件原告之名譽受損無關。則原
    告依上開規定請求被告賠償非財產上損害，自屬有據。
  (二)審酌原告97年所得為0，名下房屋及汽車財產總額為324,825
    元，高中畢業，以賣珠寶、茶葉或打零工為生（見本院卷第
    14、15及22 頁背面）。被告97年所得為193,415元，財產總
    額為174,470元，高中畢業，現從事夜間保全，月收入21,00
    0元（見本院卷第18、18、31 頁），審酌兩造上開學歷、社
    會地位、經濟狀況及被告誣告犯行等一切情狀，本院認原告
    所得請求之非財產上損害以10萬元為適當，逾此範圍之請求
    ，為無理由，應予駁回。
六、綜上所述，原告依侵權行為法則，請求被告賠償非財產上損
    害10萬元及自附帶民事訴訟起訴狀繕本送達翌日即98年5 月
    23日（見附民卷第1 頁）起，至清償日止之法定遲延利息部
    分，洵屬有據，應予准許。至原告請求被告賠償逾上開本息
    部分，則為無理由，應予駁回。
七、本件其餘攻擊或防禦方法及未經援用之證據，經本院斟酌後
    ，認為不足以影響本判決之結果，自無逐一詳予論駁之必要
    ，併此敘明。
八、據上論結，本件原告之訴為一部有理由，一部無理由，爰判
    決如主文。
中    華    民    國    98    年    7    月    28     日
                  民事第十七庭
                        審判長法  官  藍文祥
                              法  官  張競文
                              法  官  陳麗芬
正本係照原本作成。
不得上訴。
中    華    民    國    98    年    7     月    28    日
                              書記官  張永中


司法院資訊處製作；財團法人民間司法改革基金會備份。
